【裁判字號】    88,訴,5293
【裁判日期】    890223
【裁判案由】    返還不當得利
【裁判全文】
臺灣臺北地方法院民事判決  八十八年度訴字第五二九三號
    原      告  甲○○
    訴訟代理人  林文淵  律師
                        送達代收人  林文淵  律師
    被      告  乙○○  住台北市○○路○段九三號二十樓之三
右當事人間返還不當得利事件，本院判決如左：
    主    文
原告之訴及假執行之聲請均駁回。
訴訟費用由原告負擔。
    事    實
甲、原告方面：
  壹、聲明：
    一、被告應給付原告新台幣（下同）壹佰萬元，並自本起訴狀繕本送達之翌日起
        至清償日止按年息百分之五計算之利息。
    二、訴訟費用由被告負擔。
    三、原告願供擔保請准為假執行。
  貳、陳述：
    一、原告於民國（下同）八十八年九月十九日向被告購買其所有台北市○○路○
        段九三號二十樓之三房屋及其座落基地暨B3停車位一位，並交付訂金新台幣
        （下同）壹佰捌拾伍萬元，有雙方簽訂之房屋預售簡約為憑。然上開房地暨
        停車位於兩造成立買賣契約時，業經被告委託永慶房屋銷售中，雖被告於與
        原告成立之買賣契約中約定有關兩造另行成立買賣契約事，不可使永慶房屋
        知情，但原告與被告兩人之行為，誠有背於公序良信，按民法第七十二條之
        規定所成立之買賣契約為無效契約，原告爰依民法第一七九條之規定，請求
        被告返還已收取之金錢。
    二、再上開房屋於房屋預售簡約簽訂後過二日、未交付前，隨即因地震而發生支
        撐該屋之樑柱龜裂、磁磚剝落等毀損情形，為此原告無意買受上開房地暨停
        車位之情，業於八十八年十一月十九日委請律師發函通知被告。蓋上開房地
        暨停車位兩造簽約時起至原告向被告表示無意買受時止，被告均委請永慶房
        屋代售中，詳如被告寄發原告之台北光復郵局台北三十六支局第二０四號存
        証信函載明「本人委託永慶房屋代售期限至八十八年十一月底止」及詳房屋
        預售簡約第四條可明，且被告於八十八年十二月五日亦自認上開房地暨停車
        位目前之房價高達貳仟貳佰萬元以上，比兩造約定之價位更高，有蔡玲敏親
        聞，請求傳喚為証，故被告並無因其與原告簽約及解約，而受有任何損害，
        故雖兩造於房屋預售簡約第五條約定被告得沒收原告所付之簡約訂金，惟被
        告既無任何損害，顯見兩造約定之違約金過高，被告於八十八年十二月六日
        發函解除簡約並沒收全部訂金壹佰捌拾伍萬元，實有背於誠信原則，原告爰
        依民法第二五二條之規定請求酌減違約金，並依民法第一七九條不當得利之
        法律關係，請求將酌減餘款返還原告。
  、證據：
    一、房屋預售簡約影本乙份。
    二、相片四紙。
    三、八十八年十一月十九日律師函影本乙份。
    四、存証信函影本乙份。
    五、存証信函影本乙份。
    六、聲請傳訊證人蔡玲敏。
乙、被告方面：
  壹、聲明：如主文所示及願供擔保免為假執行之宣告。
  貳、陳述：
    一、本件係屬民法第九十九條第一項規定之附停止條件之約定，永慶房屋屆期未
        能售出標的物，契約當然生效。
    二、契約成立後原告表示無意購買，被告並不同意，契約生效後，被告曾二次催
        告原告履約未果，遂依簡約第五條沒入定金。
    三、依民法第二百四十九條第二款之規定，定金不得請求返還。定金非如違約金
        ，並無請求法院酌減之規定。
  、證據：
    一、存證信函影本貳份。
    二、房屋預售簡約書影本。
    理    由
一、原告起訴主張：向被告購買系爭不動產，並交付訂金一百八十五萬元，系爭買賣
    契約中約定有關兩造另行成立買賣契約事，不可使永慶房屋知情，但原告與被告
    兩人之行為，誠有背於公序良俗為無效契約，又經地震使原告無意買受上開不動
    產，被告未受有任何損害，故雖兩造雖約定被告得沒收原告所付之簡約訂金，惟
    被告既無任何損害，顯見兩造約定之違約金過高，被告於發函解除簡約並沒收全
    部訂金壹佰捌拾伍萬元，實有背於誠信原則，原告爰依民法第二五二條之規定請
    求酌減違約金，並依民法第一七九條不當得利之法律關係，請求將酌減餘款返還
    原告等語，被告則以：本件係附停止條件之約定，永慶房屋屆期未能售出標的物
    ，契約當然生效，契約成立後原告表示無意購買，被告並不同意，契約生效後，
    被告曾二次催告原告履約未果，方依簡約第五條沒入定金，依民法第二百四十九
    條第二款之規定，定金不得請求返還。定金非如違約金，並無請求法院酌減之規
    定等語資為抗辯。
二、按法律行為，有背於公共秩序或善良風俗者，無效，民法第七十二條固有明文。
    惟民法第七十二條所謂法律行為有背於公共秩序或善良風俗者無效，乃指法律行
    為本身違反國家社會一般利益及道德觀念而言，最高法院六十九年台上字第二六
    ○三號判例已明揭其意。本件兩造所訂立之預售簡約第八條雖約定有保密原則，
    但究與國家社會一般利益無關，亦與一般道德觀念無涉，尚不生是否違背公序良
    俗問題。原告據主張契約無效尚非可採。
三、次按訂約當事人之一方，由他方受有定金時，其契約視為成立；定金，除當事人
    另有規定外，適用左列之規定：(一)、契約履行時，定金應返還或作為給付之一部
    。(二)、契約因可歸責於付定金當事人之事由，致不能履行時，定金不得請求返還
    。(三)、契約因可歸責於受定金當事人之事由，致不能履行時，該當事人應加倍返
    還其所受之定金。(四)、契約因不可歸責於雙方當事人之事由，致不能履行時，定
    金應返還之，民法第二百四十八條、第二百四十九條分別定有明文。是定金係屬
    最低損害賠償總額之預定，非如違約金之原則上為損害賠償總額之約定。從而，
    屬於要物契約之定金契約，因交付而成立，既已交付，即無從為酌定，故無過高
    酌定之問題。查，原告自述係因地震之因素不欲繼續履行契約，惟系爭不動產之
    大樓固於地震受有樑柱龜裂、磁磚剝落之損害，惟該建物經內政部評估結果，仍
    屬安全，有台北市政府工務局八十八年十二月三十日北市工字第八八三五五四一
    九○○號函在卷可參。雖原告對於該函有爭執，惟前開台北市工務局函係屬公文
    書，依民事訴訟法第三百五十五條第一項所定之「文書，依其程式及意旨得認作
    公文書者，推定為真正。」，本院認其具有證明力，原告於未提出任何反證情形
    下空言否認，當非可採。從而，原告於無正當理由下，拒絕契約之履行，自屬可
    歸責之一方，依前開民法第二百四十九條第二款之規定，自不得請求返還，被告
    依系爭契約第五條規定沒收，自屬有據。又原告認被告沒收之定金屬於違約金請
    求法院予於酌減顯係誤認定金與違約金之性質，為無理由，應予駁回。
四、原告受敗訴判決，其假執行之聲請即失所依據，應併予駁回。
五、因本案事證已臻明確，兩造其餘主張陳述及所提之證據，均毋庸再予審酌，附此
    敘明。
六、據上論結，原告之訴為無理由，依民事訴訟法第七十八條，判決如主文。
中      華      民      國    八十九    年      二      月    二十三  日
                                            民事第四庭法      官  洪于智
右為正本係照原本作成
如對本判決上訴，須於判決送達後廿日內向本院提出上訴狀
中      華      民      國    八十九    年      二      月    二十三  日
                                                      法院書記官  林佳蘋


司法院資訊處製作；財團法人民間司法改革基金會備份。
